臺灣臺中地方法院刑事判決　　　　　　　95年度訴字第3333號
公　訴　人　臺灣臺中地方法院檢察署檢察官
被　　　告　己○○
　　　　　　巳○○
　　　　　　未○○
　　　　　　丙○○
右　一　人
選任辯護人　蘇雅玲律師
　　　　　　許哲嘉律師
上列被告因常業詐欺案件，經檢察官提起公訴（93年度偵字第12
211號、94年度偵字第11486號），因被告於準備程序中自白犯罪
，本院合議庭裁定由受命法官獨任進行簡式審判程序，判決如下
：
    主    文
己○○共同以意圖為自己不法之所有，以詐術使人將本人之物交
付為常業，累犯，處有期徒刑壹年拾月，緩刑伍年。扣案如附表
(二)所示之物，均沒收。
巳○○、未○○、丙○○共同以意圖為自己不法之所有，以詐術
使人將本人之物交付為常業，巳○○、未○○均處有期徒刑壹年
陸月，均減為有期徒刑玖月，均緩刑參年；丙○○處有期徒拾月
，減為有期徒刑伍月，緩刑貳年。扣案如附表(二)所示之物，均沒
收。
    事    實
一、己○○曾於民國90年間，因過失傷害案件，經法院判處有期
    徒刑2月確定，甫於91年2月4日易科罰金執行完畢，仍不知
    警惕。竟與巳○○、未○○及丙○○等人，共同基於意圖為
    自己不法所有，並均以之為常業之犯意之聯絡，於91年2月8
    日在台中市○○路○段447號17樓設立台霖國際股份有限公司
    （以下簡稱「台霖公司」），並共同經營管理該公司。由己○○擔任公司之負責人（董事長兼總經理，實際上綜攬公司
    業務）、巳○○擔任董事兼協理（負責財務、徵才廣告、招
    募員工等業務）、未○○擔任監察人兼管理部協理（負責財
    務、徵才廣告、招募員工等業務）、丙○○則為台霖公司之
    股東並擔任該公司唯一之門市部，設在台中市○○○街○段
    410號之丹柏媞絲美容坊之負責人（以「丹柏媞絲美容機構
    」或以未經設立登記之「東鑫開發股份有限公司」─以下簡
    稱「東鑫公司」─、「台鈺實業股份有限公司」─以下簡稱
    「台鈺公司」─為名義，為台霖公司從事徵才廣告、員工之
    「訓練」、「產品銷售」及「考核」等業務）。渠等利用求
    職大眾缺乏社會經驗或失業人士急於求職之心理，設下求職
    陷阱，予以詐騙。
二、自91年4 月左右起，先是由「丹柏媞絲美容機構」或「丹柏
    媞絲美容坊」透過104 人力銀行或自由時報、中國時報等媒
    體，分別以「丹媞實業」、「丹霖實業」、「憶霖貿易公司
    」、「TAI LIN」、「丹柏實業」、「Dabotis精品」、「JL
    日商貿易」、「JL精品百貨」．．．等非台霖公司之其他「
    公司」、「行號」等各種名義，刊登徵才之不實廣告，以徵
    求「理貨員」、「門市」、「總務人員」、「行政文書」、
    「倉管人員」、「主管助理」、「行政總機」、「廠務助理
    」．．．等行政內勤性質之工作，來吸引誘使社會上廣大的
    求職民眾前往應徵，而且幾乎每天都刊登廣告，以廣泛招攬
    「員工」。一旦有求職者前來應徵面試後，就召集求職者前
    往台霖公司、「東鑫公司」等處訓練並開始上課。受訓期間
    再以職缺不足、名額有限等為由，公司需要業績，要求應徵
    者須「銷售」台霖公司所代理春億國際事業有限公司（以下
    簡稱春億公司）等廠商之美容器材、保養品、臭氧機．．．
    等產品，只要推銷新台幣（下同）6 萬元以上之產品，並以
    達到6 萬元作為門檻，就可以錄取為公司之職員為條件，誘
    引求職者為了能被公司錄取，勉力達到公司所要求之「業績
    」。這些以業績要求被錄取之人，以每6 萬元為一個基數，
    作為「考核」標準及「獎金」（佣金）發給之依據，「累計
    」達到24萬元之銷售及筆試考核，才可以晉升為「正式幹部
    」。
三、公司要求新進人員承銷台霖之商品，表面上公司雖規定「絕
    對禁止新進人員在試用期間自購本公司商品」，否則「皆屬
    自願行為」，新進人員「願自行負責並吸收全部商品」，並
    書立「提貨切結書」為憑。事實上則是由己○○、巳○○、
    未○○、丙○○本人或其屬下各層級輔導幹部遊說新進人員
    ，可以私下自行出資，用「親友名義」購買上述6 萬元額度
    的公司產品，如此才能通過見習、考核，先取得被「錄取」
    的資格，來引誘渠等購買公司產品。倘若這些新進人員沒有
    資金可以自行購買公司產品，或沒有把握銷售上述額度之公
    司產品者，渠等並會以幫忙申請信用卡或幫忙新進人員出售
    公司產品為由，使其失去戒心，而陷於錯誤，如數支付現金
    或以信用卡簽賬刷卡等方式購買公司產品。由於台霖公司之
    產品價格比外面市價貴出很多，難以出售，使得新進人員一
    開始就大量委託其輔導幹部代為「保管」並「銷售」公司產
    品，形同新進人員付錢或簽賬後僅取得遠低於市價的商品或
    根本未取得產品，因此受騙上當、受有損害。
四、又該公司之新進受雇人並無底薪，任職者之薪資係採業務獎
    金制度，需自行銷售所購買之公司產品，或介紹他人進入公
    司，以該新進人員提貨所支付之金額作為自己之業績，始有
    可能取回其以前提貨時已經支付之款項乃至賺取獎金。惟因
    公司產品銷售不易，導致公司之經營方式，其經營者或各級
    幹部、員工所取得之薪資、獎金或其他經濟利益等來源，主
    要是來自介紹他人加入，所介紹新進人員為了被錄用而「提
    貨」所支付之金額，而非基於其所銷售商品合理市價之利潤
    ，顯為公平交易法第23條所規定之非法「多層次傳銷」之形
    態。公司之成員中苟無輔導之下屬員工者，其所「購買」公
    司商品而支付之價金，則無異成為供養其上級經營管理者或
    各層級輔導幹部所有經濟利益之主要來源。公司之業務重心
    ，遂著重在經營「新進人員」，而不是在經營「商品銷售」
    ；目的在向新進人員詐取財物，而非銷售具市場競爭力的商
    品給社會大眾來獲取合理的利潤。因此，只有不斷的招募新
    進人員，從中詐取財物，俟其成為公司「幹部」後，再慫恿
    其以相同方法，招募並「輔導」另一批新進人員，以逐漸減
    少之前被詐騙所受的損失，甚至晉升高階管理幹部後，能獲
    取鉅額利益。
五、公司幹部為了等虛構的「公司願景」，被鼓動「力爭上游」
    而任其驅煽廣大的應徵者。一旦被錄取新進的「儲備幹部」
    發現受騙，因無法向外界銷售公司產品，致不能取得業務獎
    金之酬勞，生活難以為繼，即蒙受相當重大的損失。又因台
    霖公司在帶領新進人員之手法，是以「隔離新人」垂直單線
    管理之方式，以避免新進人員發現受騙時，彼此之間串連，
    得以團結力量來對抗公司，遂使得新進人員縱使已經發現受
    騙，往往以為在客觀上勢單力薄，無法與公司龐大的不法勢
    力抗衡，不得已只好知難而退。其中或有部分被錄取之員工
    發現公司以此不法手段誘騙求職之人，因不願合流同污，藉
    由吸引、帶領、培養「新的」新進人員參加公司，「以吸收
    會員、養自己酬勞」方式，讓自己脫離基層員工之職務逐漸
    往上層階級提升者；間有部分相對低階之幹部，於從事帶領
    新進人員時，因無法適應這種「以吸收會員、養自己酬勞」
    的經營形態的過程中發現受騙者，憤而離職，並要求台霖公
    司賠償損害、退回公司商品時，己○○、巳○○、未○○、
    丙○○等公司經營管理者，又會以公司規定之上述切結書「
    自願負責」等文詞為由來拒絕理賠，使其知難而退、自認倒
    楣而放棄求償；或敷衍塞責，以少數金額與該部分不甘損失
    之受害人達成民事和解，用以安撫，並降低其追究責任之決
    心。
六、己○○、巳○○、未○○、丙○○等人即以上述「假應徵、
    真詐財」之手法，重覆欺騙求職者，所得款項均依職位高低
    、「投資」多寡之比例朋分花用，「職位愈高、抽佣愈多」
    ，並均恃此為生，而以之為常業。由於己○○、巳○○、未
    ○○、丙○○所經營管理之台霖公司詐騙集團經受害人在網
    路上廣為流傳，並經被害員工庚○○、卯○○、辛○○、寅
    ○○、酉○○、壬○○、癸○○、丑○○、辰○○、丁○○
    、戊○○等人向台中市政府檢舉，經台中市政府勞工局調查
    其違反就業服務法之「不實廣告」情形，己○○、巳○○、
    未○○等人乃停止台霖公司之營業，申請解散該公司，並於
    92年2 月25日為解散之登記，以規避台中市政府之行政處罰
    及其他相關之法律責任。然渠等實際上並未終止類似詐騙行
    為，而以相同之班底，緊接著於92年2 月11日經申請核准在
    台中市○○○路○段185號15樓設立華酆國際貿易股份有限公
    司（以下簡稱「華酆公司」），嗣又將華酆公司變更公司名
    稱為福霖國際股份有限公司（以下簡稱「福霖公司」），公
    司所在地變更設立在台中市○○路○ 段306號11樓之2，再以
    相同之「假應徵、真詐財」方式，繼續從事詐騙行為。總計
    遭渠等以上開方式詐騙之民眾及詐騙金額詳如附表(一)所示。
七、嗣因詐騙之情節重大，陸續經受害民眾匿名向台中市市長室
    （6 件）、南投縣政府（20件）檢舉，並經戊○○、辰○○
    、丑○○、癸○○、寅○○、壬○○、酉○○、辛○○、丁○○、庚○○、卯○○、午○○、甲○○、子○○、申○○
    以「求職陷阱」被詐騙為由，向台中市政府申訴而循線查獲
    ，並扣得如附表(二)所示之物品。
八、案經臺中市政府函請臺灣臺中地方法院檢察署檢察官偵查起
    訴。
    理    由
一、認定犯罪事實與量刑審酌之依據：
  (一)被告己○○、巳○○、未○○、丙○○等4 人於本院審理時
    之自白。
  (二)徵才廣告、自由時報覆函、東鑫公司晉升佈達典禮現場照片
    、應徵者來電登記簿、台中市政府95年6月1日府勞字第0950
    1015465號函、92年3月19日府勞福字第0920037518號罰鍰處
    分書、台霖公司訴願書、台中市政府答辯書、行政院勞委會
    訴願決定書、南投縣政府91年9月10日府行救字第091015805
    20號函、台霖公司、華酆公司、福霖公司基本資料查詢、營
    利事業登記證、丹柏媞絲美容坊營利事業登記證、被告4 人
    之名片、委託書、出貨單、儲備幹部推介表、工作日報表、
    和解書、訴願書、會議紀錄、勞工保險局單位被保險人名冊
    、投保單位保費明細表、台霖公司發票、華酆公司現場照片
    、信用卡簽帳單、申請書、受訓講義、財產價格表、廣告單
    及說明書、晨報早會夕會輪值表、基層專員報聘書、合約書
    、提貨切結書、薪資單、產品購買單、訓練指導表、應徵人
    員履歷表、東鑫公司推介表、代理經銷合約書、華酆公司電
    話號碼表、幹部訓練講義、網路留言紀錄、警示避免受騙資
    料、基層專員報聘書、重覆名單表等在卷可證。
  (三)被害人庚○○、白瓊玉、乙○○、丁○○、子○○、午○○
    、壬○○、辰○○、戊○○、卯○○、酉○○、癸○○、寅
    ○○、丑○○、辛○○、申○○之指述。
二、新舊法比較之說明：被告行為後刑法第2條第1項、刑法第28
    條、第33條、第47條業於94年2月2日修正公布，並刪除刑法
    第55條牽連犯、第56條連續犯、第340 條常業詐欺罪之規定
    ，且自95年7月1日起施行（下稱新法；修正前刑法下稱舊法
    ）。而新法第2條第1項之規定，係規範行為後法律變更所生
    新舊法律比較適用之準據法，於新法施行後，應適用新法第
    2條第1項之規定，為「從舊從輕」之比較。
  (一)舊法第28條規定：「2 人以上共同實施犯罪之行為者，皆為
    正犯」，新法第28條則規定：「2 人以上共同實行犯罪之行
    為者，皆為正犯」，其立法理由旨在排除陰謀、預備共同正
    犯之成立。被告等9 人不論依新舊法規定，均構成共同正犯
    ，不生比較新舊法問題，應適用裁判時新法第28條規定論以
    共同正犯。
  (二)新法第47條第1 項規定「受徒刑之執行完畢，或一部之執行
    而赦免後，5 年以內故意再犯有期徒刑以上之罪者，為累犯
    ，加重本刑至2分之1」；舊法第47條則規定「受有期徒刑之
    執行完畢，或受無期徒刑或有期徒刑一部之執行而赦免後，
    5年以內再犯有期徒刑以上之罪者，為累犯，加重本刑至2分
    之一」，被告己○○係於前案受有期徒刑執行完畢，5 年以
    內故意再犯本案常業詐欺罪，不論依新舊法規定，均構成累
    犯，不生比較新舊法問題，應適用裁判時新法第47條第1 項
    規定分別論以累犯。
  (三)新法已刪除刑法第56條連續犯及同法第340 條常業詐欺罪之
    規定，被告等人多次詐欺犯行，如依新法應數罪併罰，合併
    計算其法定最高本刑顯然已經超過有期刑徒刑7 年，較原常
    業犯之法定刑為重，新法顯然不利於被告，依刑法第2條第1
    項前段規定，本案仍應適用行為時法即修正前刑法第340 條
    規定論罪科刑。
  (四)修正前刑法第340條之常業詐欺罪，其法定刑有得併科5萬元
    罰金刑之規定，依修正後刑法施行法增訂第1條之1及修正後
    刑法第33條第5 款等規定，常業詐欺罪所得科處罰金刑最高
    為新臺幣150萬元；最低為新臺幣1千元；然依被告等人行為
    時之刑罰法律，即罰金罰鍰提高標準條例第1 條前段及修正
    前刑法第33條第5 款規定，常業詐欺罪所得科處罰金刑最高
    為銀元50萬元，最低為銀元一元，若依現行法規所定貨幣單
    位折算新臺幣條例第2 條換算為新臺幣，最高額雖與新法相
    同為新臺幣150萬元，然最低額僅為新臺幣3元，舊法顯然有
    利於被告，依刑法第2條第1項前段規定，於宣告被告罰金刑
    時，自應適用行為時之法律即罰金罰鍰提高標準條例第1 條
    、現行法規所定貨幣單位折算新臺幣條例第2 條規定，提高
    法定罰金刑之標準。
  (五)另緩刑係論罪科刑時為促使行為人將來改過遷善，避免再犯
    所設，乃在評價行為人「裁判時」反社會性，具有防衛社會
    功能，類似保安處分，而與評價行為應考量行為時及裁判時
    之法律秩序有所不同，應以裁判時法律決定緩刑宣告與否。
    因此，犯罪在新法施行前，新法施行後，緩刑之宣告，應適
    用新法第74條之規定宣告緩刑及應負之負擔。
  (六)刑法第38條有關沒收之規定亦經修正，惟沒收為從刑，從刑
    附屬於主刑，除法律有特別規定者外，依主刑所適用之法律
    。
三、論罪科刑：
  (一)核被告己○○、巳○○、未○○及丙○○等人所為，均係犯
    修正前刑法第340條之常業詐欺罪。被告4人就上開常業詐欺
    犯行，有犯意之聯絡及行為之分擔，均為共同正犯。
  (二)被告己○○曾於90年間，因過失傷害案件，經法院判處有期
    徒刑2 月確定，甫於91年2月4日易科罰金執行完畢，此有臺
    灣高等法院被告前案記錄表1 份附卷可稽，其前受有期徒刑
    執行完畢後，5 年之內再因故意而犯本案之罪，應依修正後
    刑法第47條第1 項規定，就其所犯上開常業詐欺罪論以累犯
    ，並加重其刑。
  (三)爰審酌被告4 人均正值青壯之年，明知現今詐騙集團橫行，
    政府執法機關無不竭力掃蕩，惟竟不思正途賺取金錢，反以
    分工合作之集團犯罪方式，使用詐術方法詐騙不特定民眾，
    被害人達16人、詐騙金額達100 餘萬，嚴重侵害他人財產法
    益，破壞社會秩序甚鉅，實不足取；惟念及被告等人參與犯
    罪之情節程度之差異、犯罪時間之長短，且犯罪後均能坦承
    犯行，並除被害人午○○，經本院多次傳訊未到庭，以致無
    法與之和解外，其餘被害人業與被告等人達成和解等一切情
    狀，分別量處如主文所示之刑。
  (四)又中華民國96年罪犯減刑條例業於96年7 月16日施行，被告
    等人之犯罪時間均在96年4 月24日以前，而被告巳○○、未
    ○○、丙○○之宣告刑均在有期徒刑1年6月以下，合於減刑
    條件，均依同條例第2條第1項第3款之規定各減刑1/2。至被
    告己○○所受前開宣告刑已逾1年6月有期徒刑，依同條例第
    3 條第1項第15款之規定，係不得減刑，附此敘明。
  (五)另被告巳○○、未○○、丙○○均未曾受有期徒以上刑之宣
    告，而被告己○○雖曾受有期徒刑之宣告，惟係因犯過失傷
    害罪所致，並非故意犯罪，此有臺灣高等法院被告前案紀錄
    表在卷足參，依修正後刑法第74條第1 項之規定，仍符合得
    宣告緩刑之要件。本院參酌被告等人均坦承犯行，深具悔意
    ，並已盡力與被害人達成和解，其等經此教訓，當知警惕而
    無再犯之虞，本院綜核各情，所宣告之刑，認以暫不執行為
    適當，併予宣告緩刑，以啟自新。
  (六)扣案如附表(二)所示之物，為被告等人所有供詐騙他人所用之
    物，應依刑法第38條第1項第2款之規定，宣告沒收。
據上論斷，應依刑事訴訟法第273 條之1第1項、第299條第1項前
段，刑法第2 條第1項前段、第28條、（修正前）第340條、第47
條第1 項、第74條第1項第1款、第38條第1項第2款，罰金罰鍰提
高標準條例第1條、現行法規所定貨幣單位折算新臺幣條例第2條
規定，中華民國96年罪犯減刑條例第2條第1項第3款、第7條，判
決如主文。
中　　華　　民　　國　　96　　年　　9 　　月　　21　　日
                  刑事第六庭  法  官  高英賓
上正本證明與原本無異。
如不服本判決，應於收送達後10日內向本院提出上訴書狀（應敘
述具體理由並附繕本）。
上訴書狀如未敘述理由，應於上訴期間屆滿後20日內補提理由書
於本院。
                              書記官  司立文
中　　華　　民　　國　　96　　年　　9 　　月　　21　　日
附表(一)
┌───────┬──────┬───────────┐
│  時   間     │ 被害人     │ 詐騙金額(新臺幣元)   │
├───────┼──────┼───────────┤
│91.05.03      │ 子○○     │ 120,000              │
├───────┼──────┼───────────┤
│91.10.15      │ 庚○○     │ 120,000              │
│91.10.21      │            │                      │
│91.11.05      │            │                      │
├───────┼──────┼───────────┤
│91.06.07      │ 午○○     │ 120,000              │
│91.06.10      │            │                      │
├───────┼──────┼───────────┤
│91.5.31       │ 甲○○     │  10,000              │
├───────┼──────┼───────────┤
│91.10間       │ 卯○○     │  80,000              │
├───────┼──────┼───────────┤
│91.10間       │ 酉○○     │       0 (未購買產品) │
├───────┼──────┼───────────┤
│91.10間       │ 壬○○     │  40,000              │
├───────┼──────┼───────────┤
│91.10.01      │ 丁○○     │ 190,000              │
│91.10.08      │            │                      │
├───────┼──────┼───────────┤
│91.09.13      │ 癸○○     │  20,000              │
├───────┼──────┼───────────┤
│91.06.25      │ 辰○○     │  20,600              │
├───────┼──────┼───────────┤
│91.10間       │ 寅○○     │  10,000              │
├───────┼──────┼───────────┤
│91.08.06      │ 丑○○     │  29,870              │
├───────┼──────┼───────────┤
│92.04.08      │ 申○○     │  91,800              │
│92.04.09      │            │                      │
├───────┼──────┼───────────┤
│91.06.25      │ 戊○○     │  60,000              │
├───────┼──────┼───────────┤
│91.10.31      │ 辛○○     │  60,000              │
├───────┼──────┼───────────┤
│92.7月間      │ 乙○○     │約60,000              │
├───────┼──────┼───────────┤
│              │ 合   計    │約1,032,270           │
└───────┴──────┴───────────┘
附表(二)
┌───┬──────────────┬───────┐
│編號  │     物   品   名   稱      │   數   量    │
├───┼──────────────┼───────┤
│ 1.   │ 徵才廣告                   │  3張         │
├───┼──────────────┼───────┤
│ 2.   │ 受訓講義                   │  7張         │
├───┼──────────────┼───────┤
│ 3.   │ 應徵者來電登記簿           │  22張        │
├───┼──────────────┼───────┤
│ 4.   │ 產品價格表                 │  2張         │
├───┼──────────────┼───────┤
│ 5.   │ 廣告單及說明書             │  11張        │
├───┼──────────────┼───────┤
│ 6.   │ 晨報、早會、夕會輪值表     │  1張         │
├───┼──────────────┼───────┤
│ 7.   │ 基層專員報聘書             │  8張         │
├───┼──────────────┼───────┤
│ 8.   │ 合約書                     │  9份         │
├───┼──────────────┼───────┤
│ 9.   │ 提貨切結書                 │  6張         │
├───┼──────────────┼───────┤
│ 10.   │ 委託書                     │  1張         │
├───┼──────────────┼───────┤
│ 11.   │ 產品購買單                 │  1張         │
├───┼──────────────┼───────┤
│ 12.   │ 出貨單                     │  1張         │
├───┼──────────────┼───────┤
│ 13.   │ 訓練指導表                 │  4張         │
├───┼──────────────┼───────┤
│ 14.   │ 東鑫公司推介表             │  2張         │
├───┼──────────────┼───────┤
│ 15.   │ 應徵人員履歷表             │  5張         │
├───┼──────────────┼───────┤
│ 16.   │ 工作日報表                 │  47張        │
├───┼──────────────┼───────┤
│ 17.   │ 代理經銷合約書             │  1份         │
├───┼──────────────┼───────┤
│ 18.   │ 華酆公司電話號碼表         │  1張         │
├───┼──────────────┼───────┤
│ 19.   │ 幹部訓練講義               │  1份         │
├───┼──────────────┼───────┤
│ 20.   │ 網路留言紀錄、警示避免受騙 │  32張        │
│      │ 資料                       │              │
├───┼──────────────┼───────┤
│    │ 重複名單表                 │  13張        │
├───┼──────────────┼───────┤
│    │ 儲備幹部推介表             │  1份         │
├───┼──────────────┼───────┤
│    │ 被告4人名片                │  各1張       │
└───┴──────────────┴───────┘
附錄論罪科刑法條：
修正前中華民國刑法第340條
以犯前條之罪為常業者，處 1 年以上、 7 年以下有期徒刑，得
併科 5 千元以下罰金。
